【裁判字號】    96,簡上,12
【裁判日期】    970222
【裁判案由】    確認本票債權不存在
【裁判全文】
臺灣花蓮地方法院民事判決   96年度簡上字第12號
上  訴  人  己○○
訴訟代理人  曾泰源律師
被上訴人    乙○○
            丁○○
            丙○○
共      同
訴訟代理人  李文平律師
上列當事人間請求確認本票債權不存在事件，上訴人對於中華民
國96年1月8日本院花蓮簡易庭95年度花簡字第253號第一審判決
提起上訴，本院於97年1月29日言詞辯論終結，判決如下：
    主    文
上訴駁回。
第二審訴訟費用由上訴人負擔。
    事實及理由
一、本件經本院審理結果，認為原審以附表所示本票2紙（下稱
    系爭本票）之執票人即上訴人，未能證明系爭本票為真正，
    亦無法證明其主張之連帶保證契約關係存在為由，判決確認
    上訴人執有系爭本票對被上訴人之票據債權不存在，認事用
    法並無不合，應予維持。爰引用第一審判決所載之事實及理
    由如附件所示。
二、上訴人提起上訴，聲明1.原判決廢棄，2.前開廢棄部分，被
    上訴人在第一審之訴駁回。其陳述除與原審判決書所記載者
    相同，予以引用外，另補充陳述略以：
  (一)上訴人持系爭本票向鈞院聲請准予強制執行，經鈞院裁定准
    許確定（95年度票字第322號民事裁定），並經合法送達予
    被上訴人，被上訴人均無異議，若被上訴人未蓋用印章簽發
    系爭本票，何以其等不於法定期間內提出抗告以求救濟？
  (二)上訴人另持有票號043247、發票日88年2月2日、到期日89年
    5月1日、票面金額20萬元之本票一張（下稱另張本票），乃
    被上訴人及其母庚○○、訴外人甲○○共同簽發向上訴人借
    款之本票，經向鈞院聲請准予強制執行裁定獲准（91年度票
    字第653號），該民事裁定均於91年9月9日12時許送達至「
    花蓮縣新城鄉○○街60號」，並均由庚○○代為簽收，斯時
    庚○○收到該本票裁定正本，如被上訴人未簽發或授權簽發
    系爭本票，理應告知被上訴人，並提起抗告或確認本票債權
    不存在之訴以保障其等權利，惟亦未為之，顯見庚○○亦承
    認被上訴人有共同簽發系爭本票之事實。甲○○係被上訴人
    父母戊○○、庚○○之好友，庚○○之乾爹，其當場見聞庚○○得到被上訴人之同意在另張本票發票上蓋印，甲○○之
    證明書亦可證上情，上訴人對證人甲○○之聲請傳訊，屬民
    事訴訟法第447條第1項第3、6款所定情形。上訴人於96 年3
    月某日行經花蓮縣新城鄉○○街288號前，發現地上有一份
    屬於被上訴人丙○○在台新銀行之郵件信封，其上記載被上
    訴人丙○○之址即為大漢街288號，顯見被上訴人丙○○確
    實居住於該址。
  (三)上訴人近日於家中找到一份被上訴人於87年12月10日出具給
    戊○○、庚○○之委託書，其上被上訴人之印文與系爭本票
    相同，戊○○之印章與其印鑑證明相同，戊○○之印鑑證明
    亦載地址為花蓮縣新城鄉○○街288號，上開重要證物符合
    民事訴訟法第447條第1項第3、6款之例外規定，請鈞院予以
    審酌，足證被上訴人確有授權戊○○、庚○○代理在系爭本
    票上蓋章簽發系爭本票之事實。
三、被上訴人則聲明：上訴駁回。其陳述除與原審判決書所記載
    者相同，予以引用外，另補充陳述略以：
  (一)被上訴人並未收受鈞院91年度票字第653號民事裁定，於收
    受上訴人書狀時始知上情，被上訴人已對該裁定提起抗告。
    被上訴人於90年2月12日已遷入花蓮市○○街31號2樓之5，
    而上訴人所提債權憑證上所載花蓮縣新城鄉○○街288號根
    本非被上訴人居住處所，鈞院之裁定未合法送達被上訴人，
    且被上訴人及庚○○均未曾住於花蓮縣新城鄉○○街60 號
    ，鈞院裁定竟向該址送達，送達證書上尚載「妻代」，顯非
    庚○○所寫，該裁定亦未合法送達被上訴人。
  (二)被上訴人未見過上訴人，經向父母詢問本件之原委，其等明
    確告知未代被上訴人蓋章；上訴人前未提過甲○○，今卻聲
    請傳喚其為證人，及甲○○之證明書均不可採。系爭本票上
    被上訴人印文之印章非被上訴人所有，與被上訴人無關。上
    訴人應先證明另張本票為真正，始能用來推論系爭本票上印
    文為真正，本票之債權各自獨立，即便另張本票為真正，亦
    無法推認系爭本票為被上訴人所簽發，且縱使印章為真正也
    不能代表有授權的事實。甲○○之證詞與所提證明書內容矛
    盾，庚○○為中度視障殘障人士且非住在該地，甲○○根本
    無法通知庚○○亦無法很快到場，其證詞與常情不符，並不
    可採。
  (三)否認上訴人所提委託書為真正，上訴人書狀先前係主張「系
    爭本票簽發當時，被上訴人在其家中，由其父母戊○○、庚○○簽發本票向上訴人借款」，果若被上訴人在家中，何須
    簽立委託書，上訴人所言已前後矛盾，與常情背離；該委託
    書上關於被上訴人姓名筆跡均出自一人之手，非被上訴人之
    字跡，顯係他人偽造，且其上戊○○印文與印鑑證明不同，
    簽名亦有可疑。上訴人所提台新銀行之通知單，不能證明被
    上訴人居住處為花蓮縣新城鄉○○街288號，該址已荒廢4、
    5年以上，不可能有人居住。
四、兩造不爭執之事實：
  (一)系爭本票為上訴人持有，並向本院聲請准予強制執行裁定確
    定（案號為本院95年度票字第322號，如原審卷45、46頁）
    。
  (二)上訴人所持有另張本票（即票號043247號之本票），經向本
    院聲請強制執行裁定獲准，案號為本院91年度票字第653 號
    ，並經向本院聲請強制執行，因執行無效果，核發債權憑證
    結案。（如原審卷23、24頁本票及債權憑證形式上為真正）
    。
五、本件兩造所爭執之處，應在於：
  (一)系爭本票是否為被上訴人所簽發？或經授權而簽發？（此部
    分應由上訴人負舉證責任）。
  (二)兩造間是否有上訴人主張之連帶保證契約關係存在？（此部
    分應由上訴人負舉證責任）。
六、得心證之理由：除引用第一審判決所載之理由外，並補充如
    下：
  (一)按當事人不得提出新攻擊或防禦方法。但有下列情形之一者
    ，不在此限：三對於在第一審已提出之攻擊或防禦方法為補
    充者。民事訴訟法第447條第1項第3款定有明文。本件上訴
    人提起上訴，主張系爭本票為被上訴人所簽發或授權其父母
    簽發，並聲請傳喚證人甲○○，另提出委託書、戊○○印鑑
    證明等為證，上述事證均未曾於第一審提出，惟上訴人於原
    審所提答辯狀中，已敘及代理一事，並提出另張本票，其上
    即有甲○○之簽名蓋章（原審卷20至21、42至43頁書狀、23
    頁參照），故上開證據應屬上訴人在原審已提出攻擊或防禦
    方法之補充，依據前述說明，應准其提出。
  (二)證人甲○○證稱：我對系爭本票沒有印象，系爭本票上發票
    人戊○○、庚○○之簽名、地址何人所寫我沒有印象，我也
    不知道系爭本票上發票人戊○○、庚○○及被上訴人之印文
    何人所蓋、被上訴人之印章何人拿出來蓋的。我提給鈞院的
    證明書，是我請在市場賣豬肉的朋友寫的，我把事情前後緣
    由講出來，請他寫下來，他寫好後念給我聽，我確認沒錯才
    簽名。另張本票是因為庚○○做生意要向上訴人借錢，故庚○○簽發請我幫忙作擔保，我才在本票上簽名蓋章，我在簽
    之前就與庚○○說好，要她三個女兒（即被上訴人）也在本
    票上蓋章，我才放心，本票上庚○○簽名是她自己簽的，庚○○再拿來我家給我簽，我簽本票時庚○○和被上訴人都在
    場，被上訴人的印章是他們四人拿來在我家在我面前蓋在本
    票上的等語（本院卷147至150頁）；甲○○前所提之證明書
    內容略以：88年2月2日下午6點多庚○○來電叫甲○○到大
    漢街288號（庚○○家中），原來庚○○向己○○（即上訴
    人）借款20萬元，庚○○說要做生意用，並叫我寫本票20萬
    元，庚○○並簽名並將地址寫大賢街60號，我問為何寫我地
    址，庚○○說本票您寫金額、地址應寫大賢街60號較好，庚○○說我與三個女兒（指被上訴人）都有蓋章，乾爹放心好
    了，三個女兒說媽媽我們姊妹三張本票共計50萬元，我們有
    保證，其餘我們不管，甲○○聽伊女兒跟庚○○說話等情（
    本院卷87、88頁）。證人甲○○為14年6月1日生，於作證時
    已82歲高齡，且身罹疾病而須本院至其住所花蓮縣新城鄉○○街60號為訊問，其本身即為另張本票之共同發票人，且另
    張本票屆期亦未兌現，庚○○因避債而行蹤不明，可見甲○○就另張本票有相當利害關係，其就另張本票發票情形之證
    詞，真實性即有可疑；再參酌其在96年7月30日所提證明書
    中未記載親眼見聞被上訴人在另張本票上蓋章，且稱簽發本
    票之地點在庚○○住處，卻於96年11月2日本院訊問時證稱
    其簽本票地點在家中，當時庚○○及被上訴人均在場並蓋印
    云云，前後所述顯有矛盾，並不可採。況縱認另張本票確為
    被上訴人所簽發，亦不能以被上訴人簽發另張本票，即推認
    系爭本票為被上訴人所簽發，是甲○○之證詞及證明書，並
    不能作為系爭本票為被上訴人簽發或有連帶保證契約關係存
    在之證明。
  (三)上訴人另提出委託書記載「立委託書人乙○○、丁○○、丙○○因工作忙碌無法親自辦理本票借款蓋章事，特委託戊○○、庚○○代為辦理並授權代理本人具領對該項事務有關之
    一切證明文件是實，特此委託。受託人戊○○、庚○○，委
    託人乙○○、丁○○、丙○○，中華民國87年12月10日」，
    有委託書一份可參（本院卷67頁），惟被上訴人否認該委託
    書為真正，依民事訴訟法第357條規定，應由上訴人證其為
    真正。惟上訴人就此並未能舉證證明，且上訴人於原審原係
    主張「系爭本票簽發當時係在原告乙○○、丁○○、丙○○
    等三人家中，由其父戊○○、母庚○○簽發本票向被告己○○借款，原告三人均在場且表同意」等語（上訴人95年7 月
    26日民事答辯狀參照，原審卷20頁），上訴人既主張系爭本
    票簽發時被上訴人親自在場，又何須另提出委託書？是上訴
    人之主張與所提證據顯有矛盾，準此，本院認該委託書非真
    正，亦不能作為系爭本票被上訴人發票為真正或授權戊○○
    、庚○○發票之有利佐證。
  (四)上訴人一再以其聲請本票准予強制執行裁定即本院91年度票
    字第653號（另張本票方面）、95票字第322號（系爭本票方
    面）民事裁定確定，被上訴人均未提起抗告或聲明異議為由
    ，主張被上訴人已承認系爭本票為真云云，兩造並就被上訴
    人及庚○○之住居所於何處多所爭執，惟上訴人此項主張，
    並不能證明系爭本票確為被上訴人所簽發，已於原審判決理
    由四、2.中詳予敘明，又戊○○、庚○○雖為被上訴人之父
    母，但被上訴人均已成年，其父母已非被上訴人之法定代理
    人，自不能僅憑系爭本票上戊○○、庚○○之發票人簽章為
    真正，即推認戊○○、庚○○得被上訴人授權或有表見代理
    之情形。
七、綜上所述，上訴人並未能舉證證明系爭本票上被上訴人之發
    票為真正，或有連帶保證契約關係存在之事實。從而，被上
    訴人訴請確認上訴人執有系爭本票對其票據債權不存在，為
    有理由，應予准許。原審為上訴人敗訴之判決，並無不合，
    上訴意旨仍執陳詞，指摘原判決不當，求予廢棄改判，為無
    理由，應駁回上訴。
八、本件事證已臻明確，上訴人尚聲請送請法務部調查局鑑定1.
    系爭本票及另張本票上被上訴人之印文是否相同，2.委託書
    上戊○○印文與戊○○之印鑑證明是否同一，3.委託書與另
    張本票上被上訴人之印文是否同一，核無必要，上訴人另聲
    請傳喚戊○○、庚○○到庭作證，該二人經原審及本院多次
    傳喚，均未到庭，已經原審及本院分別裁罰，且其二人為被
    上訴人之父母，乃本件借款人，所為證詞顯難作為有利上訴
    人主張之證明，亦無行拘提程序強制其等到庭作證之必要；
    被上訴人聲請傳喚證人張雪莉，欲證明花蓮縣新城鄉○○街
    288號已荒廢多年、不可能有人居住等情，亦無必要，暨兩
    造其餘攻擊防禦方法及舉證，均無礙勝負判斷，爰不一一論
    列，併此敘明。
九、據上論結，本件上訴為無理由，依民事訴訟法第436條之1第
    3項、第449條第1項、第78條，判決如主文。
中    華    民    國    97    年    2     月    22    日
                      臺灣花蓮地方法院民事庭
                          審判長法官  湯文章
                          法      官  鄭光婷
                          法      官  楊碧惠
上為正本係照原本作成。
本件不得上訴。
中    華    民    國    97    年    2    月    22    日
                          法院書記官  紀龍年
附件
臺灣花蓮地方法院花蓮簡易庭民事簡易判決
                                     95年度花簡字第253號
原      告  乙○○    住花蓮市○○街31號2樓之5
            丁○○    住同上
            丙○○    住同上
共      同
訴訟代理人  李文平律師
            徐韻晴律師
被      告  己○○    住花蓮縣新城鄉○○街288號
                      居花蓮市○○○街53號2樓之15
                      送達處所：花蓮市○○○○街58號
                      身分證統一編號：Ｚ000000000號號
訴訟代理人  黃健弘律師
上列當事人間請求確認本票債權不存在事件，本院於中華民國95
年12月20日言詞辯論終結，判決如下：
      主  文
確認被告執有附表所示之本票2紙，對於原告之票據債權不存在
。
訴訟費用由被告負擔。
      事實及理由
一、原告起訴主張：如附表所示本票2紙（下稱系爭本票）係他
    人偽刻原告名義之印章向被告所簽發，原告完全不知情，兩
    造亦無任何債權債務關係，詎被告卻仍執系爭本票，向本院
    聲請強制執行之裁定，經本院以95年度票字第322號裁定准
    予強制執行，爰請求確認前開本票債權不存在等語。
二、被告則以：
  (一)系爭本票簽發當時係在原告家中，由訴外人即被告父親戊○○、母親庚○○簽發系爭本票向被告借款，原告3人則為連
    帶保證人，並共同簽發系爭本票，蓋用原告3人印章時，原
    告3人均在場且表同意，被告係因原告之父母戊○○、庚○○財務狀況不佳且已年長，故要求原告3人擔任共同發票人
    ，以保障債權，是原告3人係本於連帶保證契約關係簽發系
    爭本票。
  (二)原告3人於系爭本票發票日之間即88年2月2日，亦曾共同簽
    發票號043247、到期日89年5月1日、票面金額20萬元之商業
    本票予被告，該本票所蓋用之乙○○、丁○○、丙○○之印
    文與系爭本票之印章完全一樣，而被告嗣後取得前述本票之
    裁定（91年度票字第653號）亦曾對原告3人聲請強制執行，
    因原告3人並無財產而經核發債權憑證在案，且原告等並未
    曾對被告提起確認本票債權不存在訴訟，於強制執行程序亦
    未對被告提起債務人異議之訴，足徵系爭本票上之印章確為
    真正，是原告之訴顯無理由。
  (三)戊○○、庚○○乃原告3人之父母親，其等交付已蓋用原告3
    人印文之系爭本票予被告，因前案（91年度票字第653號）
    原告曾以自己之行為表示以代理權授予其父母戊○○、庚○○，被告始收受該本票，則原告3人應有民法第169條表見代
    理之適用，應對被告負授權人之責任。
三、本件經兩造整理並協議簡化爭點結果，兩造同意限縮爭點如
    下：
    (一)系爭本票是否為原告所簽發？
    (二)兩造間是否有被告所主張之連帶保證契約關係存在？
四、本院之判斷：
  (一)系爭本票是否為原告所簽發部分：
    1.按本票是否真實，應由執票人負證明之責，故發票人主張
      本票係偽造，對執票人提起確認本票係偽造或不存在之訴
      者，自應由執票人就本票為真正之事實，先負舉證之責（
      最高法院70年度台上字第1016號裁判參照）。本件原告主
      張系爭本票上渠等之印章係偽造，否認系爭本票之真正，
      並提起本訴，依前開舉證責任分配之原則，自應由執票人
      即原告就系爭本票之真正負舉證責任。
    2.被告固以原告3人於88年2月2日，亦曾共同簽發票號04324
      7、到期日89年5月1日、票面金額20萬元之本票予被告，
      該本票所蓋用之乙○○、丁○○、丙○○之印文與系爭本
      票之印章完全一樣，而被告嗣後取得前述本票之裁定（91
      年度票字第653號）亦曾對原告3人聲請強制執行，因原告
      3人並無財產而經核發債權憑證在案，且原告等並未曾對
      被告提起確認本票債權不存在訴訟，於強制執行程序亦未
      對被告提起債務人異議之訴，足徵系爭本票上之印章確為
      真正等語為證。查被告曾就上開本票債權，聲請本票裁定
      准許強制執行，並經本院以91年度票字第653號裁定准許
      確定在案，嗣被告持該確定裁定為執行名義，向本院民事
      執行處聲請對原告3人財產強制執行，經本院93年度執字
      第7582號執行事件受理，因被告查報原告3人無財產可供
      執行而核發債權憑證之事實，雖據本院調閱91年度票字第
      653號卷宗及上開執行卷宗查明屬實，惟該本票准許強制
      執行之裁定僅法院就其形式審查，並未就其權利為實質之
      審理，而上開強制執行事件復從未通知債務人即原告或對
      原告財產進行任何強制執行程序，即因被告查報債務人即
      原告無財產可供執行，而逕予核發債權憑證予被告，是本
      院自難僅憑原告未對上開本票准許強制執行裁定提起抗告
      或提起本票債權不存在之訴，或未對強制執行事件提起債
      務人異議之訴，遽認原告業已自認上開本票上之印文與系
      爭本票之印文核屬一致，且為真正。是被告前開舉證所為
      之論述，本院難以採為認定系爭本票上印文為真正之證據
      。至被告另辯稱因前案（91年度票字第653號）原告父母
      曾交付已蓋用原告印文之上開本票予被告，則原告有表見
      代理之情形，故就系爭本票，原告自應負授權人之責任等
      語，然就91年度票字第653號裁定所載本票，原告既亦否
      認其真正，被告復未能舉證證明該本票之真正，自無從以
      該本票推認原告就系爭本票有表見代理之情形，是被告此
      部分所辯，亦非可採。
  (二)兩造間是否有被告所主張之連帶保證契約關係存在部分：
    次按發票人提出其基礎原因關係不存在之抗辯，執票人自應
    就該基礎原因關係存在之積極事實，負舉證責任。被告主張
    原告係本於連帶保證契約關係簽發系爭本票，為原告所否認
    ，自應由被告就兩造間有連帶保證契約存在之事實負舉證責
    任，惟被告迄未舉證以實其說，是被告該部分所辯，本院亦
    難採信。
  (三)按在票據上簽名者，依票上所載文義負責，票據法第5條第1
    項定有明文。承上所述，如附表所示之本票既非原告所親自
    簽發，被告復僅空言臆測系爭本票係原告以自己行為表示以
    代理權授予其父母戊○○、庚○○所簽發，即未再舉何證據
    證明系爭本票確為真正或有表見代理之情形，則依上開票據
    法第5條第1項規定之反面解釋，原告自無庸負該票據責任，
    而被告卻持系爭本票並以原告為相對人，聲請本院裁定准予
    強制執行，顯使原告在私法上之地位有受侵害之危險，該項
    危險又適合以對被告之確認判決除去之。從而，原告訴請確
    認被告執有如附表所示之本票2紙對其票據債權不存在，洵
    屬有據，應予准許。
五、本件事證已臻明確，兩造其餘攻擊防禦方法及證據調查，核
    與本件判決結果不生影響，毋庸一一論述，附此敘明。
六、據上論結，本件原告之訴為有理由，依民事訴訟法第436條
    第2項、第78條，判決如主文。
中    華    民    國    96    年    1     月    8     日
                  臺灣花蓮地方法院花蓮簡易庭
                          法      官  陳燁真
附表：
┌───┬──────┬─────┬───────┬────┬────┐
│編號  │ 發  票  日 │ 票面金額 │ 到  期  日   │票據號碼│ 備註   │
│      │            │（新台幣）│              │        │        │
├───┼──────┼─────┼───────┼────┼────┤
│一、  │87年12月16日│20萬元    │92年10月19日  │043242  │        │
├───┼──────┼─────┼───────┼────┼────┤
│二、  │89年6月19日 │10萬元    │92年9月18日   │330449  │        │
└───┴──────┴─────┴───────┴────┴────┘


司法院資訊處製作；財團法人民間司法改革基金會備份。
